臺灣高等法院民事判決
110年度保險上易字第4號
上  訴  人  杜文峯  
訴訟代理人  楊景勛律師
被上訴人    旺旺友聯產物保險股份有限公司
法定代理人  洪吉雄  
訴訟代理人  潘璘婷  
            柯珮珺  
            胡綵麟  
            劉育辰  

上列當事人間請求給付保險金事件，上訴人對於中華民國109年
11月6日臺灣臺北地方法院109年度保險字第24號第一審判決提起
上訴，本院於110年10月12日言詞辯論終結，判決如下：
    主      文
上訴駁回。
第二審訴訟費用由上訴人負擔。
    事實及理由
一、上訴人主張：訴外人益清家禽行係要保人，以其受僱人為被
    保險人，向被上訴人投保「旺旺友聯產物團體傷害保險」（
    保單號碼0000-00GPA0000000）（下稱系爭保險），保險期
    間自民國107年3月28日24時起至108年3月28日24時止。伊於
    107年4月2日為益清家禽行之受僱人，益清家禽行於同日通
    知被上訴人為伊加入系爭保險，伊加保之保險契約（下稱系
    爭保險契約）已生效力。嗣伊於107年4月2日晚間9時許，在
    執行搬運雞籠活雞過程中，因最上層雞籠掉落而砸到頭部，
    當場倒地不起，雖經送醫治療並於107年4月13日接受頸椎椎
    間盤切除合併骨融合手術，仍受有頸椎外傷令併中央脊髓症
    候群、第4至第7頸椎椎間盤突出症、外傷性脊髓遺存障害、
    局部遺存頑固神經症狀等傷害，目前仍四肢麻木、雙手無力
    ，永久遺存顯著運動障害。伊依系爭保險契約向被上訴人申
    請理賠，被上訴人理賠醫療給付新臺幣（下同）22,000元後
    ，竟拒絕理賠伊於107年11月5日申請之殘障給付保險金80萬
    元本息。爰依系爭保險契約第5條、第24條約定、保險法第3
    4條第1項規定，請求被上訴人如數給付（原審判決上訴人全
    部敗訴，上訴人聲明不服，提起上訴）。其上訴聲明：㈠原
    判決廢棄。㈡被上訴人應給付上訴人80萬元，及自107年11月
    21日起至清償日止，按年息10％計算之利息。
二、被上訴人則以：益清家禽行於107年4月2日為上訴人加保系
    爭保險，依系爭保險所涵蓋之各團體傷害保險中對被保險人
    異動之約定（如附表所示），系爭保險契約自107年4月2日2
    4時即107年4月3日零時起生效，系爭意外事故發生時，系爭
    保險契約既未生效，伊不負給付保險金義務等語，資為抗辯
    。其答辯聲明：上訴駁回。
三、上訴人主張益清家禽行投保系爭保險，保險期間自107年3月
    28日24時起至108年3月28日24時止。上訴人經益清家禽行加
    保為被保險人，嗣於107年4月2日晚間9時許，因執行鷄隻搬
    運工作受有傷害，曾施行頸椎椎間盤切除合併骨融合手術，
    確認存有頸椎外傷令併中央脊髓症候群、第4至第7頸椎椎間
    盤突出症，外傷性脊髓遺存障害，局部遺存頑固神經症狀，
    目前仍有四肢麻木，雙手無力，永久遺存顯著運動障礙傷害
    。上訴人於107年11月5日向被上訴人申請殘障保險給付等情
    ，業據其提出亞東紀念醫院、國立臺灣大學醫學院附設醫院
    診斷證明書、系爭保險保單、上訴人之保險資料、系爭保險
    契約、上訴人健康及傷害保險理賠申請書暨同意書為證 （
    見原審卷19至46頁），復為被上訴人不爭執，堪信為真實。
四、本件訴訟爭點為：系爭保險契約在上開意外事故發生時，是
    否已生效？茲析述如下：
　㈠按契約乃當事人間在對等性之基礎下，本其自主之意思、自
    我決定及自我拘束所成立之法律行為，基於私法自治及契約
    自由之原則，契約不僅在當事人之紛爭事實上，作為當事人
    之行為規範，在訴訟中亦成為法院之裁判規範（最高法院10
    3年台上字第713號判決意旨參照）。又解釋契約固須探求當
    事人立約時之真意，不能拘泥於契約之文字，但契約文字業
    已表示當事人真意，無須別事探求者，即不得反捨契約文字
    而更為曲解。(最高法院109年度台上字第2074號判決意旨參
    照) 。是保險法第54條第2項後段規定為有利於被保險人之
    解釋，僅於解釋契約有疑義時始有適用，倘保險契約文字已
    明確記載當事人間之真意，解釋契約疑義時，則無為有利於
    被保險人解釋之餘地。 
　㈡查益清家禽行投保之系爭保險，其承保內容為傷害身故、殘
    廢保險金、傷害醫療保險（實支實付、日額型擇一給付）、
    加護病房保險金、大眾運輸工具意外身故保險金、重大燒燙
    傷保險給付、住院慰問金、救護車運送費用保險金，足見系
    爭保險契約係綜合被上訴人之各團體傷害保險，於一定保額
    內所承保，非單一屬何種團體傷害保險。而各團體傷害保險
    條款針對被保險人異動部分，雖約定之條號有異，但條文內
    容均相同，均約定：「要保人因所屬人員異動而申請加保時
    ，應以書面通知本公司，自通知到達之翌日零時起開始生效
    ，如通知起保日期在後，則自起保日零時起生效」等情，業
    據被上訴人敘明在卷，復提出旺旺友聯產物團體傷害保險續
    保通知書暨要保書、系爭保險契約涵蓋之如附表所示各團體
    傷害保險契約為證（原審卷215至233頁、本院卷157頁），
    足可採信。
　㈢又益清家禽行負責人許志清之配偶許儷馨於107年4月2日上午
    8點49分將上訴人加保訊息以通訊軟體Line通知證人王彩紜
    ，王彩紜立即在「傷害險&健康險批改申請書」（下稱系爭
    批改申請書）之「申請人」處蓋上益清家禽行（印章以益清
    土鷄行名義）及負責人許志清之印章後，連同上訴人之年籍
    資訊一併通知證人即被上訴人之業務員沈淑琳，沈淑琳即於
    系爭批改申請書上填載上訴人之年籍資料後，同日以電子郵
    件通知被上訴人臺北總公司等情，業據證人王彩紜、沈淑琳
    證述甚詳，復有系爭上開批改申請書、許志清之妻與證人王
    彩紜間之Line通訊截圖可參（原審卷147頁、151頁、本院卷
    170至171頁、226至227頁），是由上開加保經過足證要保人
    益清家禽行於107年4月2日將上訴人加保訊息通知被上訴人
    ，至為明確。則依如附表所示之各保險契約條款約定，系爭
    保險契約係自107年4月2日24時即107年4月3日凌晨零時始生
    效。上訴人主張該保險契約於107年4月2日已生效等語，殊
    非可採。
　㈣上訴人雖主張被上訴人於107年8月14日同意核付理賠醫療給
    付計22,000元，且被上訴人向益清家禽行收取伊之後續保費
    ，由被上訴人收取保費之事實或依債務承認契約，均可認為
    被上訴人承認系爭保險契約效力等語。惟查：
  ⒈按所謂債務承認，係一方負擔不標明原因之契約（最高法院8
    8年度台上字第1189號判決參照），其目的在使該契約不受
    原因行為之影響，尤其避免原因行為之抗辯，然此無因契約
    仍屬契約，其成立仍應具備民法第153條之要件，亦即當事
    人對於必要之點，意思一致，對於非必要之點，並無意思表
    示不一致。又所謂必要之點，揆諸債務承認契約之性質，至
    少應包括該債務之無因性，及債務之具體金額或給付內容，
    申言之，當事人至少須就債務之無因性，及債務之具體金額
    或給付內容有意思合致，始能成立債務承認契約。本件被上
    訴人固然給付上訴人醫療給付22,000元，惟上訴人係本於系
    爭保險契約請求，被上訴人因核算錯誤而給付，並非本於無
    因契約而為給付，即非債務承認之無因行為。況上訴人復未
    就兩造已就無因契約之必要之點，例如：被上訴人同意依無
    因契約給付、給付總額等要素互為意思合致之有利事實，舉
    證以實其說，是上訴人據此主張被上訴人已有債務承認等語
    ，尚非可採。
  ⒉益清家禽行投保之系爭保險，其保險期間自107年3月28日24
    時至108年3月28日24時止，受僱人加保之全年保險費為1,35
    0元。上訴人加保生效日係107年4月2日24時（即同年4月3日
    凌晨零時起）， 二者相差5日，被上訴人就上訴人加保部分
    收取保險費1,332元（計算式：1,350×【1－5/365】＝1,331.5
    ，元以下四捨五入），業據被上訴人敘明在卷，並提出旺旺
    友聯產物團體傷害保險續保通知書暨要保書、上訴人繳費之
    電腦列印資料可參（本院卷157頁、231頁、297頁），是被
    上訴人針對上訴人加保部分所收取之保險費並無超收情事，
    核與其承保期間相符。是上訴人主張被上訴人後續仍收取保
    費，即認系爭保險契約應自107年4月2日生效一節，實屬無
    據。
　㈤上訴人主張被上訴人利用不具保險經紀人身分之王彩紜違法
    招攬保險契約，王彩紜欠缺專業性，致要保人益清家禽行信
    賴於員工到職日申請加保仍在承保範圍內，被上訴人應負給
    付保險金或相當損害賠償責任等語（本院卷252頁），為被
    上訴人否認，抗辯被上訴人之保險業務員係沈淑琳，並非王
    彩紜等語。查證人王彩紜陳述：益清家禽行之大、小便章放
    在我這裏，我隨時幫他們加退保。我是益清家禽行的朋友，
    沈淑琳也是我朋友，我只是將本案介紹給沈淑琳等語（本院
    卷226至227頁），是證人王彩紜持有益清家禽行之大、小便
    章，當益清家禽行欲將其受僱人加保時，則由負責人許志清
    之配偶許儷馨主動通知王彩紜，由王彩紜在系爭批改申請書
    之「申請人」欄位蓋上益清家禽行之大、小章後，將系爭批
    改申請書及加保人之相關資訊通知證人沈淑琳，沈淑琳在系
    爭批改申請書上被上訴人「業務員」欄位簽名後，再通知被
    上訴人（系爭批改申請書見原審卷147頁），顯然證人王彩
    紜並非受被上訴人之指示或委託甚明，被上訴人之保險業務
    員係沈淑琳，並非王彩紜。此外，並無證據可資證明王彩紜
    係被上訴人所委託之保險經紀人或業務員而替被上訴人招攬
    保險業務。故上訴人上開主張，殊非可採。
　㈥上訴人主張依保險法第54條第2項、第54條之1、金融消費者
    保護法第7條、第10條、消費者保護法第10條、第11條之1、
    第13條第1項、第2項、第16條、第22條、公平交易法第21條
    第1至3項、第25條及依有疑唯利被保險人、最大善意原則、
    誠信原則、公平正義、經濟目的及經驗法則等原則，保險契
    約在伊於107年4月2日加保當日即生效等語。然系爭批改申
    請書上已載明「下列批改事情自107年4月2日午夜12時起生
    效」（原審卷147頁），契約文義至為明確，並無文義不明
    之解釋空間，自無「有疑唯利被保險人」原則適用之餘地。
    再則，如附表所示之各團體傷害保險契約約定，要保人因所
    屬人員異動而申請加保時，自書面通知到達保險人之翌日零
    時起開始生效，其目的在於可合理管控保險人之承保風險，
    使此類型團體傷害保險能永續經營，最終有利於要保人及被
    保險人，是上開約定尚難認有何違反最大善意原則、誠信原
    則、公平正義、經濟目的及經驗法則等情事，上訴人此之主
    張，均非可採。
　㈦上訴人主張被上訴人於公開網頁之廣告內容均記載：「新頭
    家守護DM」、「新頭家守護要保書」、「頭家員滿DM」、「
    頭家員滿要保書」，上開廣告文義指因僱傭關係所生一切意
    外事故，均可透過承保系爭團體保險將保險事故風險轉由被
    上訴人承擔，與雇主意外責任險或職業災害補償責任險之意
    義相同等語，並提出上開網頁為證（本院卷69至72頁、105
    至107頁），然檢視上開網頁文字均無「受僱人一經加保，
    保險契約立即生效」之記載，亦無「與雇主意外責任險或職
    業災害補償責任險生效日相同」之記載，均無從解釋系爭保
    險契約之生效日需與雇主意外責任險或職業災害補償責任險
    相同。是上訴人此之主張，洵屬無據。
　㈧上訴人主張依勞工保險條例施行細則第14條規定，上訴人加
    保之保險契約自107年4月2日生效等語。然查，上開施行細
    則第14條係規定：「符合本條例第六條規定之勞工，各投保
    單位與其所屬勞工到職、入會、到訓之當日列表通知保險人
    者，其保險效力之開始，自投保單位將加保申報表送交保險
    人或郵寄至當日臨時起算」，核與如附表所示之各團體傷害
    保險條款針對被保險人異動部分均約定：「要保人因所屬人
    員異動而申請加保時，應以書面通知本公司，自通知到達之
    翌日零時起開始生效，如通知起保日期在後，則自起保日零
    時起生效」，明顯文義不同，自難為同一解釋。上訴人此之
    主張，亦非可取。
　㈨上訴人主張被上訴人未提供保險契約書予要保人，且未給予
    合理審閱期間，被上訴人所辯加保契約自翌日零時起生效之
    約定，應屬無效等語。然證人王彩紜證述：第一次投保會交
    付保險契約書，加退保第二年度也會給予契約書，因於交付
    契約書同時收取保費，益清家禽行續保多年等語在卷（本院
    卷227頁），已證述曾交付保險契約書予要保人益清家禽行
    。又益清家禽行既續保多年，其加保之員工並非僅上訴人一
    人，若謂被上訴人未給予合理審閱期及交付保險契約，豈有
    願意續保多年之理，是上訴人此之主張，顯不合常情，殊無
    足採。
　㈩從而，本件上訴人加保之保險契約係自107年4月2日24時（即
    同年4月3日凌晨零時）起生效，在發生系爭意外事故時該保
    險契約尚未生效，其請求被上訴人應給付殘廢給付保險金80
    萬元本息，於法無據。            
五、綜上所述，上訴人依系爭保險契約第5條、第24條約定、保
    險法第34條第1項規定，請求被上訴人給付80萬元，及自107
    年11月21日起至清償日止，按年息10％計算之利息，非屬正
    當，不應准許。從而原審所為上訴人敗訴之判決，並駁回其
    假執行之聲請，核無不合。上訴論旨指摘原判決不當，求予
    廢棄改判，為無理由，應駁回其上訴。
六、本件事證已臻明確，兩造其餘之攻擊或防禦方法及所用之證
    據，經本院斟酌後，認為均不足以影響本判決之結果，爰不
    逐一論列，附此敘明。
七、據上論結，本件上訴為無理由，依民事訴訟法第449條第1項
    、第78條，判決如主文。
中　　華　　民　　國　　110 　年　　10　　月　　26　　日
                    民事第四庭
                        審判長法  官  傅中樂
                              法  官  管靜怡
                              法  官  呂淑玲
正本係照原本作成。
不得上訴。
中　　華　　民　　國　　110 　年　　10　　月　　26　　日
　　　　　　　　　　　　　    書記官  黃雯琪